最高法院民事判決　　　　　　　　　 111年度台上字第1654號
上　訴　人　黃桂花
訴訟代理人　嚴庚辰律師
被 上訴 人　楊軫旭
訴訟代理人　何永福律師
上列當事人間請求確認通行權不存在事件，上訴人對於中華民國
111年3月17日臺灣高等法院臺南分院第二審判決（109 年度上易
字第243號），提起上訴，本院判決如下：
    主  文
上訴駁回。
第三審訴訟費用由上訴人負擔。 
    理  由
一、本件上訴人主張：被上訴人所有坐落嘉義市○○○段○○○
    段0000000地號土地（下稱系爭204、205地號土地）與公路
    無適宜之聯絡，致不能為通常之使用，有通行伊被繼承人即
    第一審原告沈文三（於民國000 年00月00日死亡）自臺灣嘉
    義地方法院（下稱嘉義地院）74年度執字第2499號強制執行
    事件（下稱系爭執行事件）中拍定取得之原同地段206 地號
    土地（下稱原206 地號土地）之必要。沈文三固與被上訴人
    於系爭執行事件中約定由沈文三提供原206地號土地5尺即1.
    5 公尺寬之範圍供被上訴人通行，惟被上訴人自斯時起仍通
    行原206 地號土地全部以至公路。沈文三為使雙方權益關係
    明確，於96年5月16日將原206地號土地分割為206地號及206
    -1地號等2筆土地（下各稱系爭206、206-1 地號土地），提
    供系爭206 地號土地全部予被上訴人通行，雙方就被上訴人
    通行範圍是否及於系爭206-1 地號土地，迭有爭執等情。爰
    求為確認被上訴人對上訴人所有系爭206-1 地號土地之約定
    通行權不存在之判決。
二、被上訴人則以：伊於75年3月1日（應為同年1 月24日之誤）
    買受系爭204、205地號土地及其上門牌嘉義市○區○○○街
    000號房屋（下合稱系爭房地）時，原206地號土地之地目登
    記為道，使伊信任可通行始予買受。伊從未同意僅通行原20
    6地號土地5尺，而與沈文三有所合意。沈文三所提出系爭執
    行事件筆錄（下稱系爭筆錄）雖載有留5 台尺土地通行，惟
    未劃設位置，究係系爭206或206-1地號土地，並不明確，自
    難限制伊僅能通行系爭206地號土地。又沈文三前於系爭206
    、206-1 地號土地上所建造之圍牆，經伊提出訴願後，內政
    部已認定該圍牆為非法建造，嗣經嘉義市政府命令該圍牆應
    予拆除，並以該2 筆土地在私設通路性質變更前，不得興建
    圍牆等語，資為抗辯。
三、原審審理結果，以：被上訴人於75年1 月24日在系爭執行事
    件中，標得訴外人李來福所有系爭房地及原206 地號土地應
    有部分2分之1。因沈文三行使優先承買權，於同年月25日取
    得原206地號土地。系爭204、205 地號土地與公路並無適宜
    之聯絡，須通行原206地號土地以至公路。沈文三於96年5月
    16日將原206地號土地分割為系爭206、206-1 地號土地。沈
    文三死亡後，系爭206-1 地號土地由上訴人因分割繼承取得
    等情，為兩造所不爭，復有相關土地登記簿、登記謄本及原
    法院勘驗筆錄暨現場相片可稽，堪信真實。其次，依沈文三
    與李來福前於66年1 月14日所共同出具之土地使用權同意書
    所載，其2人同意提供重劃前舊地號147-20、147-21（即原2
    06地號土地之重劃前舊地號）、147-22地號土地，予嘉義縣
    住宅公用合作社（下稱系爭合作社）在其上建築2 層RC磚造
    建築物、雜項工作物等10棟。系爭合作社於64年間將重劃前
    包括147-20、147-21、147-22地號共77筆土地均列入該社區
    建案建築基地內，有嘉義市政府64年嘉建局管使（原判決誤
    載為64年嘉建局執）字第1839號之使用執照（下稱系爭使照
    ）及整體建築基地位置圖可憑。又嘉義市政府於110年3月24
    日、同年6 月18日分別函覆法院，表示系爭使照之基地坐落
    範圍包含系爭206、206-1地號土地，該2 筆土地為該使照之
    法定空地，於該使照核准使用用途，部分為私設道路，部分
    為空地；系爭206-1 地號土地並非全部為該使照中圖示之私
    設通路；如未經核准變更前，應維持原核准使用性質等語。
    則系爭206-1 地號土地在未經核准變更前，應維持原核准使
    用性質，自不因系爭使照未明載系爭206、206-1地號土地為
    私設通路，即遽認該2 筆土地非為私設通路。復依建築法第
    11條第2 項規定，法定空地之留設，應包括建築物與其前後
    左右之道路或其他建築物間之距離，並不以建地為限。故上
    訴人主張系爭206、206-1地號土地既非建地，自難作為上開
    建案基地之一部分，即非屬該條項所稱之法定空地云云，自
    無可取。又原206 地號土地之地目於72年間經變更為道，且
    自87年起為巷道用地，免徵地價稅，無繳稅資料等情，各有
    嘉義市地政事務所函暨所附土地登記簿及嘉義市政府財政稅
    務局函可稽。上訴人又自陳沈文三於75年間因拍賣而取得原
    206地號土地，沈文三及上訴人對於系爭206-1地號土地自87
    年迄今係供通行之用，應知之甚稔。堪認兩造之前手間就原
    206地號土地存在使用借貸之法律關係，關於系爭206-1地號
    土地通行權之約定，仍應對兩造發生效力，以維法律秩序之
    安定。系爭筆錄固記載沈文三與被上訴人協議由沈文三提供
    原206地號土地5尺之範圍供被上訴人通行，惟就通行之具體
    位置未明確約定，無從特定；被上訴人復未承認其與沈文三
    僅就系爭206地號土地5台尺有通行權之合意，即難認沈文三
    與被上訴人就原206 地號土地之通行範圍有所合意。且嘉義
    地院106 年度訴字第33號民事判決（下稱前案判決）明載「
    兩造（即沈文三與被上訴人）就前開（約5 ）台尺寬之道路
    應留在何處，並未明白約定……」等語，難認前案判決關於
    兩造曾約定5 台尺寬道路之爭點於本件具有爭點效，無從採
    為有利上訴人之認定。從而，上訴人訴請確認被上訴人對其
    所有系爭206-1 地號土地之約定通行權不存在，為無理由，
    不應准許，為其心證所由得。並說明兩造其餘攻擊防禦方法
    暨舉證於判決結果不生影響，毋庸逐一論駁之理由，因而廢
    棄第一審所為上訴人勝訴之判決，改判駁回其在第一審之訴
    。經核於法並無違背。上訴論旨，猶以原審認定事實、取捨
    證據及適用法律之職權行使，暨其他與判決基礎無涉之理由
    ，指摘原判決不當，聲明廢棄，非有理由。末查，上訴人所
    舉本院87年度台上字第1964號、104 年度台上字第2303號等
    判決之事實，與本件基礎事實不同，均無從比附援引，併此
    敘明。
據上論結，本件上訴為無理由。依民事訴訟法第481條、第449條
第1項、第78條，判決如主文。
中    華    民    國   111    年    8     月    4     日
                      最高法院民事第五庭
                          審判長法官  袁  靜  文  
                                法官  林  金  吾  
                                法官  陳  靜  芬  
                                法官  石  有  為  
                                法官  許  秀  芬  
本件正本證明與原本無異
                                      書  記  官
中    華    民    國   111    年    8     月    18    日